最高法院刑事判決　　　　　　九十六年度台上字第六七二三號
上　訴　人　甲○○
上列上訴人因強盜案件，不服台灣高等法院高雄分院中華民國九
十六年三月十五日第二審更審判決（九十五年度上更(一)字第二０
九號，起訴案號：台灣高雄地方法院檢察署九十三年度偵字第二
四五八一號），提起上訴，本院判決如下：
    主  文
原判決關於甲○○部分撤銷，發回台灣高等法院高雄分院。
    理  由
本件原判決認定上訴人甲○○有其事實欄所記載之犯行，因而維
持第一審論以上訴人共同搶奪，因脫免逮捕，而當場施以強暴未
遂罪，累犯，量處有期徒刑三年二月部分之判決，駁回上訴人關
於該部分在第二審之上訴；固非無見。
惟查：(一)、刑法第三百二十九條之準強盜罪，以竊盜或搶奪，因
防護贓物、脫免逮捕或湮滅罪證，而當場施以強暴、脅迫者，為
其構成要件。而此所稱之強暴、脅迫行為，參照司法院釋字第六
三０號解釋意旨，乃指達於使人難以抗拒之程度者而言。蓋擬制
為強盜行為之準強盜罪構成要件行為，雖未如刑法第三百二十八
條強盜罪之規定，將實施強暴、脅迫所導致被害人或第三人不能
抗拒之要件予以明文化，惟必於竊盜或搶奪之際，當場實施之強
暴、脅迫行為，已達於使人難以抗拒之程度，其行為之客觀不法
，方與強盜行為之客觀不法相當，而得與強盜行為同其法定刑。
故竊盜或搶奪之行為人，縱因防護贓物、脫免逮捕或湮滅罪證，
而有當場施以強暴、脅迫之行為，惟其所實施之強暴、脅迫行為
，若尚未達於使人難以抗拒之程度者，即難與強盜行為同視，自
不能遽依準強盜罪論擬。原判決認定上訴人與盧朝貴（業經原審
判處罪刑確定）在高雄市○○路三信合作社前，共同搶奪秦美蘭
頸上項鍊，於未得逞之際，為適騎乘機車在對向車道之李國政發
現，旋即迴轉機車自後追捕，上訴人與盧朝貴為脫免逮捕，竟推
由上訴人當場先以其頭戴之安全帽丟擲李國政，然未擊中，繼取
下盧朝貴所戴安全帽予以揮舞，以阻止李國政騎車靠近等情，乃
據此認定上訴人於搶奪未遂後有與盧朝貴共同當場對上前追捕之
李國政施以強暴之行為，而論以上述準強盜罪。然原判決就上訴
人對於李國政所實施之「強暴」行為是否已達於使李國政難以抗
拒之程度？並未加以認定記載明白，遽論以上開罪名，自失依據
。又原判決於理由內說明：「按刑法第三百二十九條準強盜罪之
所謂施強暴或脅迫，只須有此行為即為已足，不以至使人不能抗
拒為必要」云云（見原判決第十四頁第十至十一行）。其認為祇
要行為人本於防護贓物、脫免逮捕或湮滅罪證之目的而當場施以
強暴、脅迫行為者，即構成準強盜罪，至於行為人所實施之強暴
、脅迫行為是否已達於使人不能抗拒之程度，均非所問一節，核
與前揭司法院解釋意旨認為「準強盜罪構成要件之強暴、脅迫行
為係指達於使人難以抗拒之程度者而言」，未盡相符，其見解即
有可議。(二)、原判決係依憑證人李國政之指認及證言，採為認定
上訴人有本件準強盜犯行之主要論據。而本件案發日期為民國九
十三年十月十七日，依卷附證人李國政警訊筆錄之記載，李國政
第一次於九十三年十月十七日警訊，僅指認盧朝貴涉案，嗣於九
十三年十一月十八日指認上訴人涉案，距案發時已逾一個月（見
警卷第七頁），原判決卻謂李國政係於案發後第二日前往警局指
認上訴人為案發當日對其丟擲安全帽之人無訛，而資為上訴人不
利認定之論據 (見原判決第五頁第十七至十九行、第七頁第四至
七行)，亦有理由矛盾之違誤。又上訴人始終堅決否認參與犯罪
，辯稱案發時伊不在場，不可能參與本件犯罪，係「阿強」與盧
朝貴共犯云云，並請求調閱案發當時，案發地點附近路口及銀行
之監視器畫面，予以辨明釐清（見原審更(一)卷第一宗第五十頁）
。共犯盧朝貴亦稱案發當日係搭載綽號「阿強」之男子共犯，非
上訴人等語。則上訴人案發時是否在場參與犯罪，似非全無再予
妥查究明之必要。原審未依聲請詳加調查釐清，遽為上訴人不利
之判決，復未說明不予調查採納之理由，其審理猶有未盡，並有
理由不備之可議。以上或為上訴意旨所指摘，或為本院得依職權
調查之事項，應認原判決關於甲○○部分仍有撤銷發回更審之原
因。
據上論結，應依刑事訴訟法第三百九十七條、第四百零一條，判
決如主文。
中　　華　　民　　國　九十六　年　 十一 　月　二十九　日
                      最高法院刑事第十二庭
                          審判長法官  洪　文　章
                                法官  王　居　財
                                法官  郭　毓　洲
                                法官  黃　梅　月
                                法官  邱　同　印
      本件正本證明與原本無異
                                      書  記  官
中　　華　　民　　國　九十六　年　 十二 　月　　四　　日
                                                Ａ
